臺灣高等法院民事判決
109年度家上字第50號
上  訴  人  A 0 1
訴訟代理人  蘇奕全律師
被上訴人    A 0 2
訴訟代理人  吳俊達律師
複代理人    陳柏帆律師
            王亭涵律師
上列當事人間請求離婚等事件，上訴人對於中華民國108年12月1
9日臺灣新北地方法院108年度婚字第216號、108年度家親聲字第
289號第一審判決提起上訴，本院於109年9月30日言詞辯論終結
，判決如下：
    主      文
上訴駁回。
第二審訴訟費用由上訴人負擔。
    事實及理由
一、上訴人主張：兩造於民國102年1月4日結婚，育有未成年子
    女甲○○(000年0月0日生)；被上訴人於婚後在家中侮辱伊及
    伊之家人，且無端生事吵鬧；復被上訴人自104年10月起，
    與其他男子有不正當交往關係，雙方並透過微信通訊軟體曖
    昧對話，經伊發現上情後，被上訴人竟惱羞成怒，反誣指伊
    與訴外人乙○○有不倫戀情，兩造因而迭生爭執，伊實難以忍
    受被上訴人同居之虐待；嗣106年12月間被上訴人無故攜未
    成年子女甲○○離家，全無音訊，經伊聯繫被上訴人後，被上
    訴人仍拒絕返家與伊同居，被上訴人對伊形同遺棄；且被上
    訴人顯已無維繫婚姻之意願，兩造婚姻關係顯已生重大破綻
    ，難以維持；又伊無不適任親權之情形，被上訴人擅自阻絕
    伊與子女間之父女親情，影響子女對伊之觀感，顯不利於子
    女之成長，是為子女之最佳利益，未成年子女甲○○親權行使
    或負擔，應由伊單獨任之為當等情。爰依民法第1052條第1
    項第3款、第5款、第2項之規定，求為判決准兩造離婚；並
    請斟酌未成年子女甲○○之最佳利益，將其親權之行使及負擔
    由伊單獨任之（原審為上訴人敗訴之判決，上訴人不服，提
    起上訴；未繫屬本院者，不予贅述）。並於本院上訴聲明：
    ㈠原判決關於駁回上訴人後開之訴部分廢棄。㈡請准上訴人與
    被上訴人離婚。㈢兩造所生之未成年子女甲○○權利義務之行
    使或負擔，由上訴人任之。
二、被上訴人則以：兩造婚後原感情融洽，伊並無對上訴人為精
    神虐待之行為；上訴人提出伊與其他男子之通訊內容係一般
    朋友間之交談問候，伊並未與他人發生婚外情；反觀上訴人
    自106年6月起與乙○○發展婚外情，並於106年7月至11月間多
    次藉工作考察之便利，與乙○○共赴大陸地區、泰國生活玩樂
    ，期間渺無音訊，伊因承受上訴人父母之指責及上訴人表明
    無意維持婚姻之壓力，方於106年12月間攜未成年子女甲○○
    離家別居；伊深盼上訴人回心轉意，兩造婚姻關係尚非不能
    維持，縱生有重大破綻，亦屬可歸責於上訴人外遇在先所致
    ，其請求離婚並無理由；又未成年子女甲○○自出生時起即由
    伊照顧迄今，上訴人則經常在外不歸，鮮少參與家庭生活起
    居，且其不支付子女扶養費用，亦無心照顧未成年子女，是
    為子女之最佳利益，未成年子女之權利義務之行使或負擔，
    應由伊單獨任之為妥等語，資為抗辯。並於本院答辯聲明：
    如主文所示。   
三、查，兩造於102年1月4日結婚，並育有未成年子女甲○○(000
    年0月0日生)；兩造自106年12月起分居迄今，婚姻關係現仍
    存續中等情，有卷附戶籍資料可稽（見原審婚字卷第25至27
    頁），且為兩造所不爭執（見本院卷第137頁），堪信為真
    。
四、本件應審究者為㈠上訴人依民法第1052條第1項第3款之規定
    ，訴請離婚，是否有據？㈡上訴人依民法第1052條第1項第5
    款之規定，訴請離婚，是否有據？㈢上訴人依民法第1052條
    第2項之規定，訴請離婚，是否有據？㈣兩造所生未成年子女
    權利義務行使由何人負擔為宜？茲分別論述如下：
㈠、上訴人依民法第1052條第1項第3款之規定，訴請離婚，是否
    有據？
  1.按民法第1052條第1項第3款所稱「不堪同居之虐待」，應就
    具體事件，衡量夫妻之一方受他方虐待所受侵害之嚴重性，
    是否已危及婚姻關係之維繫以為斷，若受他方虐待已逾越夫
    妻通常所能忍受之程度而有侵害人格尊嚴與人身安全者，即
    不得謂非受不堪同居之虐待。又請求離婚之原告，對於此項
    虐待事實，除依法律規定無庸舉證外，應負舉證之責任（最
    高法院37年上字第6882號判例意旨參照）。
  2.上訴人雖主張被上訴人婚後在家中侮辱伊及伊之家人，且無端生事吵鬧，使上訴人承受極大之痛苦與壓力，而不堪同居之虐待云云。惟查，上訴人就此部分，並未提出任何證據證明被上訴人究竟有何不當行為致上訴人不堪同居之虐待。是以，上訴人依民法第1052條第1項第3款之規定，訴請離婚，自屬無由。
㈡、上訴人依民法第1052條第1項第5款之規定，訴請離婚，是否
    有據？
  1.按夫妻之一方以惡意遺棄他方在繼續狀態中，他方得向法院
    請求離婚，民法第1052條第1項第5款定有明文。又夫妻應互
    愛並誠摯相待，而同居乃夫妻雙方和諧協力始克達成，觀諸
    民法第1001條：「夫妻『互負』同居之義務」之規定自明，倘
    夫妻之一方無意與他方同居，不提出其一己之協力，並謂他
    方不與其同居，係惡意遺棄，而以之為由訴請判決離婚，於
    法自難謂為合。
  2.上訴人雖主張被上訴人於106年12月間無故攜未成年子女甲○
    ○離家，迄今仍拒絕返家與伊同居，對伊形同遺棄云云，固
    提出受理失蹤人口登記表、存證信函暨回執為證(見原審婚
    字卷第129至135頁)。惟查：
    ⑴、上訴人前於被上訴人以上訴人侵害其配偶權為由訴請損害賠償另案審理時當庭自陳：106年7、8月間有與乙○○與其他友人到大陸地區接洽投資事業，亦有於106年8至11月間前往泰國，乙○○前來會合等語（見原法院107年度重簡字第2017號影卷108年1月3日言詞辯論筆錄）；被上訴人於上開案件審理中，亦提出上訴人與乙○○共同出入住處並互動親密之照片及錄影光碟，經法院勘驗後，錄影內容顯示上訴人與乙○○曾於107年7月20日凌晨零時許共同出入乙○○住處，且為接吻等親密行為，上訴人對上開勘驗結果內容無意見，並於108年1月24日當庭以新臺幣（下同）30萬元與被上訴人達成和解（見同上影卷第141至173頁照片及筆錄）；且上訴人於本院審理時對上情，亦不爭執（見本院卷第137至138頁）；足見上開期間，上訴人對婚姻已有不忠，在外與乙○○發展婚外情。
    ⑵、則上訴人自106年7月起至11月間，即至國外與乙○○同行
        ，又於107年7月間經拍攝到有在凌晨共同出入乙○○住處
        ，且為接吻等親密行為，確有違背婚姻忠誠之不當情事
        ，堪認被上訴人抗辯其於106年12月間搬離兩造住處，
        且其後亦無法與上訴人同居，係因難以承受上訴人外遇
        之情，而有拒絕同居之正當理由等語，應屬可採。被上
        訴人既非無故不與上訴人同居，上訴人以被上訴人惡意
        遺棄為由，依民法第1052條第1項第5款規定請求離婚，
        即無理由。
㈢、上訴人依民法第1052條第2項之規定，訴請離婚，是否有據？
  1.按民法第1052條第2項所稱「有前項以外之重大事由，難以
    維持婚姻者」，係抽象的、概括的離婚事由，此乃緣於74年
    修正民法親屬編時，為因應實際需要，參酌各國立法例，導
    入破綻主義思想所增設。但其事由應由夫妻一方負責者，僅
    他方得請求離婚，是其所採者為消極破綻主義精神，非積極
    破綻主義。關於「難以維持婚姻之重大事由」，係以婚姻是
    否已生破綻而無回復之希望為其判斷之標準。而婚姻是否已
    生破綻無回復之希望，則應依客觀之標準，即難以維持婚姻
    之事實，是否已達於倘處於同一境況，任何人均將喪失維持
    婚姻意欲之程度而定。至於同條項但書所規定「難以維持婚
    姻之重大事由應由夫妻之一方負責者，僅他方得請求離婚」
    ，乃因如肯定有責配偶之離婚請求，無異承認恣意離婚，破
    壞婚姻秩序，且有背於道義，尤其違反自己清白（cle-anha
    nds）之法理，有欠公允，同時亦與國民之法感情及倫理觀
    念不合，因而採消極破綻主義。倘該重大事由，夫妻雙方均
    須負責時，應比較衡量雙方之有責程度，僅責任較輕之一方
    得向責任較重之他方請求離婚，如有責程度相同時，雙方均
    得請求離婚，始屬公允，是責任較重之一方應不得向責任較
    輕之他方請求離婚（最高法院94年度台上字第2059號判決意
    旨參照）。
  2.經查：
    ⑴、被上訴人於106年12月間自行搬離兩造住處後，兩造即無再共同生活，分居迄今逾2年餘，分居期間兩造幾無善意互動，被上訴人並曾以上訴人外遇侵害其配偶權為由另案對上訴人訴請損害賠償，上訴人並提起本案訴請離婚，而無維持婚姻之意願，堪認兩造已欠缺婚姻關係之互信及誠摯之感情基礎，客觀上已達於任何人倘處於同一境況，均將喪失維持婚姻希望之程度，而有婚姻難以回復之重大事由。
    ⑵、上訴人雖以被上訴人自104年10月起，與其他男子有不正當交往關係，經伊發現後，被上訴人反誣指伊有外遇，兩造因而迭生爭執為由，主張兩造婚姻發生破綻，係屬可歸責於被上訴人所致云云。惟查：
        ①、上訴人因與乙○○發展婚外情，兩造發生爭執，故被上訴人於106年12月間搬離兩造住處等情，有前述另案言詞辯論筆錄、照片、錄影光碟勘驗筆錄為證（見原法院107年度重簡字第2017號影卷）；由上情可知，上訴人自106年7月起，即與乙○○往來密切，甚而於107年7月間經拍攝到有在凌晨共同出入乙○○住處，並為接吻等親密行為，顯違背婚姻忠誠，而足以破壞夫妻間之信任及家庭和諧，造成兩造婚姻之裂痕；且因此引起被上訴人之不滿，兩造進而分居迄今逾2年，已如前述，故其後兩造長期分居之狀態，亦非屬可單方面歸責於被上訴人所致。
　　　　②、至上訴人雖主張被上訴人自104年10月起與其他男子有不正當交往關係，雙方並透過微信通訊軟體曖昧對話，經伊發現上情後，兩造因而迭生爭執云云；然細觀上訴人所提被上訴人與其他男子之通訊對話內容（見原審婚字卷第29至127頁），聯絡時間僅有104年8月5、6日及同年10月7日數日，其中雖有談及接送及彼此之生活，但從雙方彼此介紹之生活概況（見同上卷第49至93頁）可知被上訴人與對方相識未深，且經該男子詢問「所以你同意我追你喔」，被上訴人回應為「別害我撞車、我現在這樣、不清不楚的身份」（見同上卷第123至125頁），亦可知被上訴人對其他男子的追求，仍有在意其自身已婚之身分，而未為允諾；此外，上訴人並未提出其他積極事證可茲證明被上訴人有違背婚姻忠誠義務之情，亦未提出證據可佐其自發現被上訴人上開通訊對話內容後，迄其自身與乙○○發展婚外情前，有曾因被上訴人對外交往狀況而有發生爭執之情；故本件上訴人主張自104年10月起因被上訴人與其他男子為不當交往，造成兩造婚姻發生破綻，係屬可歸責於被上訴人所致云云，尚難可採。
    ⑶、依上說明，兩造自106年12月間分居至今，兩造已無善意
        互動，被上訴人前曾以上訴人外遇侵害其配偶權為由另
        案對上訴人訴請損害賠償，上訴人並提起本件離婚訴訟
        ，兩造間之婚姻雖有發生破綻，難以維持婚姻之重大事
        由；然本院審酌兩造婚姻感情原本尚稱正常，兩造分居
        之起因為上訴人讓被上訴人合理懷疑有與乙○○往來密切
        ，其後又於107年7月間經拍攝到有在凌晨出入乙○○住處
        ，並為接吻等親密行為，顯違背婚姻忠誠，足見造成婚
        姻裂痕之原因，上訴人有責程度顯較被上訴人為高。
  3.上訴人對於兩造婚姻而生之破綻，其可責性既為較重之一方
    ，上訴人自不得依民法第1052條第2項之規定，請求離婚。
    故上訴人以兩造婚姻已生破綻，並已達難以維持之程度為由
    ，主張依民法第1052條第2項之規定，請求准予兩造離婚云
    云，核屬無據。    
㈣、兩造所生未成年子女之權利義務行使由何人負擔為宜？
  1.按夫妻離婚者，對於未成年子女權利義務之行使或負擔，依
    協議由一方或雙方共同任之，未為協議或協議不成者，法院
    得依夫妻之一方、主管機關、社會福利機構或其他利害關係
    人之請求或依職權酌定之，民法第1055條第1項定有明文。
    又按父母不繼續共同生活達6個月以上時，關於未成年子女
    權利義務之行使或負擔，準用第1055條、第1055條之1及第1
    055條之2之規定，但父母有不能同居之正當理由或法律另有
    規定者，不在此限，民法第1089條之1定有明文。
  2.經查，本件上訴人訴請離婚，雖屬無據，然兩造自106年12
    月起分居迄今已逾6個月，兩造就未成年子女甲○○之權利義
    務行使或負擔，亦有爭執，為維護未成年子女之最佳利益，
    爰依職權酌定兩造於回復共同生活前，對於未成年子女權利
    義務之行使及負擔。本院審酌原審囑託映晟社會工作師事務
    所及社團法人中華民國兒童人權協會出具之訪視調查報告（
    見原審婚字卷第215至227、305至311頁）內容顯示，兩造雖
    均無不適任親權之情事，且均有意願擔任未成年子女之親權
    行使或負擔之人；然本院斟酌被上訴人現任職空勤人員，經
    濟條件穩定，健康狀況良好，足以照顧未成年子女，且甲○○
    自幼即由被上訴人為主要照顧者，現亦由被上訴人實際撫育
    甲○○等情，基於繼續性原則、主要照顧者原則，性別角色認
    同等考量因素，認於兩造回復共同生活前，未成年子女甲○○
    之權利義務行使或負擔應由被上訴人單獨任之，符合未成年
    子女之最佳利益，爰定由被上訴人單獨任之。又就未行使或
    負擔未成年子女權利義務之上訴人與未成年子女之會面交往
    方式及期間，兩造前已於108年4月16日以原法院108年度家
    暫字第74號和解筆錄協議在案，兩造對此會面交往方案亦無
    意見（見本院卷第139頁），兩造均應依依該和解協議方案
    履行，以維繫未成年子女甲○○與父親之親情，附此敘明。
五、從而，上訴人依民法第1052條第1項第3款、第5款、同條第2項之規定，請求准予兩造離婚為無理由，不應准許；其併依同法第1055條第1項規定請求酌定未成年子女權利義務之行使及負擔由其任之，亦失其依據。原審就此部分為上訴人敗訴之判決，於法核無違誤。上訴人仍執前詞指謫原判決此部分不當，求予廢棄，為無理由，應駁回其上訴。
六、本件事證已臻明確，兩造其餘之攻擊或防禦方法及所用之證
    據，經本院斟酌後，認為均不足以影響本判決之結果，爰不
    逐一論列，附此敘明。
七、據上論結，本件上訴為無理由。爰判決如主文。
中　　華　　民　　國　　109 　年　　10　　月　　14　　日
                  家事法庭
                      審判長法  官  楊絮雲
                            法  官  郭顏毓
                            法  官  張宇葭
正本係照原本作成。
如不服本判決，應於收受送達後20日內向本院提出上訴書狀，其
未表明上訴理由者，應於提出上訴後20日內向本院補提理由書狀
（均須按他造當事人之人數附繕本）上訴時應提出委任律師或具
有律師資格之人之委任狀；委任有律師資格者，另應附具律師資
格證書及釋明委任人與受任人有民事訴訟法第466 條之1第1項但
書或第 2項（詳附註）所定關係之釋明文書影本。如委任律師提
起上訴者，應一併繳納上訴審裁判費。
中　　華　　民　　國　　109 　年　　10　　月　　14　　日
　　　　　　　　　　　　　  書記官  李佳姿
附註：
民事訴訟法第466條之1（第1項、第2項）：
對於第二審判決上訴，上訴人應委任律師為訴訟代理人。但上訴
人或其法定代理人具有律師資格者，不在此限。
上訴人之配偶、三親等內之血親、二親等內之姻親，或上訴人為
法人、中央或地方機關時，其所屬專任人員具有律師資格並經法
院認為適當者，亦得為第三審訴訟代理人。